【裁判字號】    98,台上,263
【裁判日期】    980115
【裁判案由】    違反商業會計法等罪
【裁判全文】
最高法院刑事判決              九十八年度台上字第二六三號
上  訴  人  台灣高等法院檢察署檢察官
上  訴  人  甲  ○
即  被  告
選任辯護人  吳啟孝律師
            羅明通律師
被      告  乙○○
選任辯護人  羅明通律師
被      告  丙○○
            丁○○
上列上訴人等因被告等違反商業會計法等罪案件，不服台灣高等
法院中華民國九十七年八月二十九日第二審更審判決（九十四年
度上更(一)字第五五號，起訴案號：台灣台北地方法院檢察署八十
八年度偵字第一三一四○、一三八三二、一五六七七、一六三八
○、一六三八一號），提起上訴，本院判決如下：
    主  文
原判決關於甲○不實填製會計憑證併記入帳冊及乙○○無罪部分
撤銷，發回台灣高等法院。
其他上訴駁回。
    理  由
一、撤銷發回（即甲○不實填製會計憑證併記入帳冊及乙○○無
罪）部分：
本件原判決認定上訴人即被告甲○有其事實欄第二段所載之犯行
，因而撤銷第一審關於此部分科刑之判決，改判仍依修正前刑法
牽連犯規定，從一重論甲○以共同不實填製會計憑證併記入帳冊
罪，量處有期徒刑一年四月，減為有期徒刑八月；另以被告乙○
○被訴牽連涉犯商業會計法第七十一條第一款之不實填製會計憑
證併記入帳冊及刑法第三百三十六條第二項之業務侵占罪嫌部分
，經調查證據結果，認其此部分犯罪不能證明，因而撤銷第一審
關於該部分科刑之判決，改判諭知乙○○此部分無罪；固非無見
。
惟查：(一)、審理事實之法院，對於案內與待證事實有重要關係，
且屬依法應予調查之證據，若未依法調查或雖已調查而未調查明
白，即與證據未經調查無異，如遽行判決，其判決當然為違背法
令。又證據之證明力，固屬於法院判斷之自由，但不得違背經驗
及論理法則，如其判斷仍存有疑竇，在釐清前，尚難遽採為被告
有利或不利之認定。卷查，本件共同被告葉能邁於民國八十八年
七月八日法務部調查局台北市調查處（下稱台北市調查處）詢問
時及八十九年二月二十九日第一審法院訊問時，均供稱：「甲○
及乙○○擁有的大信（即大信綜合證券股份有限公司，下稱大信
證券公司）及敏妮投資公司指派我及呂明彖、洪堯欽、韓定中、
葉保山、許高麗雲等六人擔任大信證券公司董事，我們六位法人
代表係聽命於甲○及乙○○二人，渠二人迄今仍使用大信公司之
辦公處所，汽車司機及二人在外之個人支出亦由大信公司支付，
公司實權在甲○及乙○○身上，我作所有公司重大決策之前要徵
詢他們二人的意見，乙○○等可以影響、干涉、介入公司業務，
丙○○、丁○○與乙○○關係密切，她們二人均直接向乙○○報
告，長久以來大信公司所有金錢往來均由他們處理。」等語（見
偵字一六三八一號卷第六頁第二至六行、偵字第一五六七七號卷
第四六頁第二至六行、一審卷(二)第一四八頁第十至十三行）；證
人葉素言於第一審法院證稱：「乙○○是公司的副總裁，公司的
財務部分大多由她決定及執行」（見一審卷(五)第二○六頁第四至
五行）；洪堯欽於八十八年五月二十一日在台北市調查處詢問時
供稱：「約八十三、八十四年間，甲○、乙○○即徵詢我出任大
信公司法人代表董事，提供意見給董事會作參考，經我同意後由
股東會選任為董事」等語（見他字第二四六八號卷(二)第三二頁第
一至三行）；許高麗雲於八十八年五月十九日在台北市調查處詢
問時供稱：「我經由乙○○安排擔任大信公司董事。」等語（見
前揭他字卷(二)第四六頁背面倒數第一至二行）；盧玉枝於八十八
年六月三日在台北市調查處詢問時供稱：「我並非是敏妮公司之
實際負責人，而係我妹妹乙○○拿我的印章及身分證去辦理，我
並未參與或過問該公司之事務。」等語（見前揭他字卷(二)第一九
六頁背面第六至八行）；而乙○○於八十八年七月八日在台北市
調查處詢問時亦自承：「在八十七年十月前，大信投資公司的負
責人係由我擔任」、「有關董事許高麗雲是由我指派」云云（見
偵字第一六三八○號卷第五頁第四、七行）。另系爭員工獎金計
算表（見偵字第一三一四○號卷第四八頁）、證人丁○○於八十
八年七月九日在台北市調查處詢問時證稱：「但是八十三年到八
十五年間，(大信證券)公司是由甲○擔任總經理，乙○○擔任財
務副總」（見偵字第一三八三二號卷第五一頁背面第七至八行）
、八十七年度員工三節獎金實領金額（內帳）與餉冊金額（外帳
）對照表（見偵字第一三一四○號卷第六七頁）、大信證券公司
員工基本資料（證據清單編號十二），亦均載明乙○○係大信證
券公司之副總裁、副總經理。如若俱屬非虛，則大信證券公司之
重大決策是否確須事先徵詢甲○、乙○○之意見？乙○○是否掌
有公司財務及重大人事任用權限等情？即非無研酌之餘地。此攸
關乙○○就甲○所犯不實填製會計憑證併記入帳冊罪行，有無犯
意聯絡及行為分擔之判斷，自有詳查之必要。原審就上開所述各
情未說明如何不足採取之心證理由，僅泛稱無證據證明乙○○為
大信證券公司之副總經理，而遽為此部分無罪之諭知，洵有理由
欠備之違法。(二)、商業會計法第七十一條第一款之商業負責人，
以明知為不實之事項而填製會計憑證，原含有業務上登載不實之
本質，與刑法第二百十五條從事業務之人明知為不實之事項而登
載於業務上文書罪，皆規範處罰同一之登載不實行為，應屬法規
競合，且前者為後者之特別規定，依特別法優於普通法之原則，
自應優先適用商業會計法第七十一條第一款論處。原判決認甲○
所為，係犯九十五年五月二十六日修正前商業會計法第七十一條
第一款以明知不實事項而填製會計憑證罪及刑法第二百十六條、
第二百十五條之行使業務上登載不實文書罪（見原判決第六七頁
第十四至十七行）；依上開說明，就刑法第二百十五條之罪部分
所持法律見解非無可議。以上或為檢察官及甲○上訴意旨所指摘
，或為本院得依職權調查之事項，應認原判決關於此部分仍有撤
銷發回更審之原因。又原判決理由貳、五說明不另為無罪諭知（
即甲○被訴業務侵占）部分，公訴人認與其前揭論罪部分；及乙
○○被訴業務侵占部分，公訴人認與其被訴不實填製會計憑證併
記入帳冊部分，悉有裁判上一罪關係，基於審判不可分原則，均
併予發回。
二、上訴駁回部分：
按刑事訴訟法第三百七十六條所列各罪之案件，經第二審判決者
，不得上訴於第三審法院，刑事訴訟法第三百七十六條定有明文
。本件上訴人甲○牽連犯背信及行使業務登載不實文書罪（從一
重之前罪處斷）部分及丙○○、丁○○被訴背信及行使業務登載
不實文書罪（嫌）部分，原判決或係依刑法第三百四十二條第一
項及同法第二百十六條、第二百十五條，分別論罪處刑或為無罪
之諭知，前開條文係屬刑事訴訟法第三百七十六條第五款、第一
款之案件，且與甲○、丙○○其餘論罪部分，復無實質上或裁判
上一罪關係。依首開說明，既經第二審判決，自不得上訴於第三
審法院，甲○及檢察官就此部分復提起上訴，顯為法所不許，均
應予駁回。乙○○被訴背信、丙○○、丁○○被訴不實填載會計
憑證併記入帳冊及丁○○被訴業務侵占部分，均經原審法院判決
確定，附此敘明。
據上論結，應依刑事訴訟法第三百九十七條、第四百零一條、第
三百九十五條前段，判決如主文。
中    華    民    國  九十八  年    一    月   十五   日
                      最高法院刑事第九庭
                          審判長法官  洪  文  章
                                法官  王  居  財
                                法官  郭  毓  洲
                                法官  黃  梅  月
                                法官  邱  同  印
      本件正本證明與原本無異
                                      書  記  官
中    華    民    國  九十八  年    一    月   十六   日
                                                      Ｑ


司法院資訊處製作；財團法人民間司法改革基金會備份。
